【裁判字號】    92,重上更(一),84
【裁判日期】    921216
【裁判案由】    土地所有權移轉登記
【裁判全文】
臺灣高等法院民事判決                          九十二年度重上更(一)字第八四號
    上  訴  人  甲○○
    訴訟代理人  陳德義律師
    被 上 訴人  乙○○
    訴訟代理人  凌見臣律師
    複代 理 人  陶秋菊律師
當事人間請求土地所有權移轉登記事件，上訴人對於中華民國九十年一月十七日臺灣
臺北地方法院八十九年度重訴字第一五○○號第一審判決提起上訴，經最高法院發回
更審，本院於九十二年十二月二日言詞辯論終結，判決如下：
    主      文
原判決除確定部分外廢棄。
右廢棄部分，被上訴人應將坐落台北市○○區○○段二小段五○九地號土地之所有權
全部，移轉登記予上訴人。
第一、二審及發回前第三審訴訟費用（除確定部分外），由被上訴人負擔。
    事實及理由
一、上訴人上訴聲明原主張被上訴人應將坐落台北市○○區○○段二小段五○九地號
    土地（下稱系爭土地）所有權登記予上訴人所指定之第三人郭陳素春，嗣於本院
    言詞辯論時更正聲明求為被上訴人應將系爭土地所有權，移轉登記予上訴人（見
    本院更(一)卷第一五三頁），被上訴人對此亦無意見，應予准許。
二、上訴人起訴主張被上訴人於民國八十七年六月十日授權訴外人林正國辦理其所有
    坐落台北市○○區○○段二小段五○九、五一三、五一三之一地號土地產權移轉
    事宜，並交付被上訴人印鑑證明、所有權狀，林正國乃於同年月十五日以被上訴
    人名義與上訴人簽訂「土地買賣所有權移轉契約書」（下稱系爭契約書），約定
    將前開土地出賣予上訴人，價金為新台幣（下同）八百八十六萬六千一百元，並
    移轉所有權登記予上訴人，上訴人除給付三百四十五萬八千元外，並代繳土地地
    價稅及罰款計七百七十萬零六十元，價金已全部給付完畢；上訴人於起訴狀所提
    之委託書（下稱系爭委託書）、系爭契約書為被上訴人之印鑑章所蓋，且均屬真
    正，被上訴人亦承認系爭委託書之印章為其所有，而所有權狀復係真正，則依最
    高法院三十七年上字第八八一六號判例、七十二年台上字第三三○九號判決意旨
    觀之，應推定為被上訴人本人授權行為；縱認上訴人所持有之系爭委託書等係屬
    空白，惟其上所蓋者既係被上訴人之印鑑章，且係被上訴人交由訴外人林正國，
    持向上訴人簽訂契約及收取定金，被上訴人顯係由自己之行為表示以代理權授與
    他人，否則被上訴人何致會將此等辦理所有權移轉登記所需之文件交予林正國，
    並由林正國交付予上訴人，且迄今仍由上訴人持有中，依最高法院五十六年台上
    字第二一五六號判例意旨觀之，被上訴人仍應負授權人之責任。退一步言，被上
    訴人對此有爭執，亦應由被上訴人負舉證之責。另系爭委託書與台灣台北地方法
    院（下簡稱台北地院）八十八年度重訴字第一○五○號不動產所有權移轉登記事
    件之委託書（下簡稱系爭空白委託書）確非同一，且觀之被上訴人於鈞院訊問時
    陳述，足徵上訴人所稱林正國除交付系爭委託書外，同時亦交付系爭空白委託書
    等之主張，確屬真實。被上訴人雖主張其於八十一年九月一日將系爭土地賣與訴
    外人游耀長，並將空白委託書、公契、抵押設定契約書、印鑑證明交予游耀長，
    惟八十三年間與游耀長合意解除契約，被上訴人將買賣價款退回游耀長，惟游耀
    長並未將前開文件交還被上訴人，嗣始悉游耀長於八十三年三月二十五日，另將
    系爭土地出賣予林正國，並將前開文件交付林正國云云，惟其既與游耀長解除契
    約，豈有不取回交與游耀長之委託書、公契等重要文件，足證被上訴人確交付游
    耀長上開文件，上訴人爰依系爭契約書之約定，求為命被上訴人移轉系爭土地所
    有權登記予上訴人之判決，並聲明(一)原判決關於駁回系爭土地之部分廢棄。(二)右
    廢棄部分，被上訴人應將系爭土地之所有權全部，移轉登記予上訴人。（上訴人
    請求移轉五一三、五一三之一地號二筆土地所有權登記部分，經第一審判決其敗
    訴後，雖據其提起第二審上訴，但嗣又撤回而告確定）。
三、被上訴人則以其確為系爭土地之所有權人，與本件基礎事實同一之另件確定判決
    （鈞院八十九年度重上字第一０七號）審理中，上訴人自始即認為系爭土地之所
    有權人為訴外人林正國，而以「被上訴人為林正國於系爭土地之信託登記名義人
    ，依法應負與出賣人即林正國之義務」為依據起訴請求，焉能於本事件再以表見
    代理為由，要求被上訴人負擔本人之責，所言前後矛盾；上訴人所提與林正國八
    十七年六月十五日之買賣契約書，已與本件上訴人主張渠與林正國間之買賣價款
    金額不符，應不足採為渠等間買賣系爭土地之證據能力；況其上所載之立契約書
    人為「甲○○」（即上訴人）及林正國，未見被上訴人「乙○○」之名，則上訴
    人所謂林正國以乙○○名義簽立買賣契約書，所憑為何？又依該契約第一條(二)及
    上訴人於八十七年六月二十九日對被上訴人所提偽造文書罪之告訴狀之記載，益
    證上訴人自始認定被上訴人僅係信託登記名義人，並非所有權人；另被上訴人曾
    於八十七年六月九日聲請補發系爭土地所有權狀，嗣經林立民對被上訴人申辦補
    發權狀提出異議，系爭土地權狀正本等資料，係由林立民所持有，並非被上訴人
    ，絕無上訴人所稱之被上訴人於同年月十日將權狀正本交付並授權與林正國，若
    認所言屬實，何以於同年月二十九日，以「被上訴人向地政事務所聲請補發權狀
    」為由，提出偽造文書罪告訴，顯與事理有違；上訴人係向林正國買受土地，且
    伊亦未授權林正國出賣土地，實無庸負擔表見代理人之責。系爭空白委託書、空
    白土地建築改良物買賣所有權移轉契約書、印鑑證明書係被上訴人於八十一年間
    交與游耀長，游耀長於八十三年間交與林正國，林正國再交與林立民、上訴人等
    人，惟前開文件均為空白，並為上訴人所自認，上訴人指係被上訴人授權，乃不
    實在；至於系爭委託書、系爭契約書，其上空白處均係事後刻印加蓋，並非當事
    人之親簽，而「產權移轉甲○○」等更明顯可見刻印加蓋之情，斷非與原本委託
    書之文字一體繕打，職是，該等文書顯係經事後偽製，且於另件言詞辯論時自承
    委託書為空白，嗣竟改稱為被上訴人出具與上訴人，顯與事實相悖。縱認買賣契
    約之效力及於伊，上訴人亦未給付價金，伊自得行使同時履行抗辯權，拒絕給付
    等語，資為抗辯。並聲明上訴駁回。
四、上訴人主張被上訴人授權林正國辦理系爭土地之產權移轉，林正國以被上訴人名
    義與上訴人簽訂系爭契約書，將系爭土地出售予上訴人，價金為八百八十六萬六
    千一百元，伊除給付三百四十五萬八千元外，並代繳土地地價稅及罰款計七百七
    十萬零六十元，價金已全部給付完畢，被上訴人自應移轉系爭土地所有權登記予
    上訴人等語，並提出系爭委託書、印鑑證明、土地所有權狀、系爭契約書影本為
    證（見原審卷第十頁至第十六頁），然為被上訴人所否認，並以前開情詞置辯。
    經查：
  (一)系爭土地原係訴外人林正國所有，於八十年一月三十日與被上訴人簽訂信託契約
    書（見原審卷第一四二、一四三頁），登記於被上訴人名下，此經台北地院於八
    十三年一月三十一日以八十二年度簡上字第五八號判決確定在案（見原審卷第一
    五一頁至第一五五頁）。又台北地院八十八年度重訴字第一○五○號及本院八十
    九年度重上字第一○七號民事判決均認定：「上訴人主張系爭土地所有權原係訴
    外人林正國所有，固非無據。嗣於八十三年六月十五日，林正國與被上訴人另簽
    立同意書，載明林正國同意於六個月內清償積欠被上訴人之欠款四百一十七萬四
    千六百一十八元，復於八十四年五月六日簽立產權讓與證書，載明林正國因無力
    清償上揭欠款，同意將系爭台北市○○區○○段二小段第五○九、五一三、五一
    三之一地號土地所有權讓與被上訴人，上訴人雖稱林正國上揭產權讓與書係遭脅
    迫所簽立云云，但按訴外人林正國於台北地院八十七年度重訴字第一一一○號塗
    銷土地抵押權登記一案中，已不否認上揭產權讓與書上簽名及印文之真正，再『
    因被詐欺或被脅迫而為意思表示者，表意人得撤銷其意思表示』，『前條之撤銷
    應於發見詐欺或脅迫終止後，一年內為之』，民法第九十二條第一項前段、第九
    十三條第一項定有明文。上訴人既未能舉證證明林正國曾撤銷上揭產權讓與之意
    思表示，則其以該產權讓與證書係訴外人林正國受脅迫所為，應屬無效云云，自
    無可採。從而，應認被上訴人雖原係受訴外人林正國信託而為系爭土地之名義登
    記人，惟訴外人林正國既復於八十四年五月六日將系爭土地所有權讓與被上訴人
    而簽立產權讓與證書，自應認被上訴人已取得系爭土地之所有權。」等情（見原
    審卷第五七至六六頁），而系爭土地係登記於被上訴人名下，亦為上訴人所不爭
    執，足見系爭土地所有權人現已係被上訴人自臻明確。
  (二)按民事訴訟法第三百五十八條第一項規定：私文書經本人或其代理人簽名、蓋章
    或按指印或有法院或公證人之認證者，推定為真正。亦即認其有形式證據力。而
    此項推定，必私文書內之簽名、蓋章或按指印，係本人或其代理人所為，在當事
    人間已無爭執或經舉證人證明者，始有其適用。次按民法第一百六十九條規定，
    由自己之行為表示以代理權授與他人，或知他人表示為其代理人而不為反對之表
    示者，對於第三人應負授權人之責任。但第三人明知其無代理權或可得而知者，
    不在此限。又「由自己之行為表示以代理權授與他人者，對於第三人應負授權人
    之責任，必須本人有表見之事實，足使第三人信該他人有代理權之情形存在」，
    始足當之（最高法院六十年台上字第二一三○號判例參照）。
  (三)系爭委託書及系爭契約書上被上訴人之印文，均與上訴人印鑑證明書內之印文相
    同，而被上訴人對於上開印文之真正亦不爭執（見原審卷第十一、一六二頁、本
    院更字卷第九十八頁），且於另件台北地院八十八年重訴字第一○五○號不動產
    所有權移轉登記事件，自承委託書上的印章係伊的（見原審卷第九○頁），被上
    訴人雖抗辯於八十一年九月一日將系爭土地出賣與訴外人游耀長，並將系爭空白
    委託書、空白土地建築改良物買賣所有權移轉契約書、印鑑證明書交付與訴外人
    游耀長（見本院更字卷第八十九頁），雖嗣後合意解除買賣契約，惟未將前揭文
    件交還被上訴人，訴外人游耀長復於八十三年三月二十五日將系爭土地出賣與林
    正國，並將前開文件交與訴外人林正國（見本院更(一)卷第一四七至一四八頁、第
    一五四頁），前開文件均為空白，系爭委託書、系爭契約書，其上空白處均係事
    後刻印加蓋，並非被上訴人親簽，而委託書內所載「產權移轉甲○○」等更明顯
    可見刻印加蓋之情，斷非與原本委託書之文字一體繕打，職是，該等文書顯係經
    事後偽製云云，然此為上訴人所否認，且觀之前揭系爭委託書與系爭空白委託書
    上（見原審卷第十、一○九頁）之印文位置並不相同，非同一份文件，且上訴人
    稱林正國除交付系爭委託書外，同時亦交付一紙空白委託書等語（見原審卷第一
    ○二至一○三頁、本院更(一)卷第五○頁），被上訴人於本院亦自承有多份蓋完被
    上訴人印章之空白委託書交予游耀長，以前陳述只有一份蓋空白委託書，被他人
    填載完成部分不再引用等語（見本院更(一)卷第九八、九十九頁），則被上訴人抗
    辯該等文書係事後偽造云云，自難採信。至其抗辯八十三年間與游耀長合意解除
    契約，被上訴人將買賣價款退回游耀長，惟游耀長並未將前開文件交還被上訴人
    ，嗣始悉游耀長於八十三年三月二十五日，另將系爭土地出賣予林正國，並將前
    開文件先交付林立民，再交付林正國云云，查其既與游耀長解除契約，並返還價
    金予游耀長，豈有不取回交與游耀長之委託書、公契等重要文件之理，故被上訴
    人抗辯已與游耀長解約云云，自無足採。系爭委託書及系爭契約書上被上訴人之
    印文既係真正，已如前述，佐以上訴人於前開事件中庭呈林正國交付與其之系爭
    土地所有權狀正本（見原審卷第一二三頁），則被上訴人將此等辦理所有權移轉
    登記所需之文件交付他人，顯係以自己之行為表示以代理權授與他人，被上訴人
    有表見之事實，足使上訴人信訴外人林正國有代理權之情形存在，雖上訴人無法
    舉證證明被上訴人授權林正國出賣系爭土地之事實，惟依前揭規定及判例意旨，
    仍應負授權人責任。被上訴人所辯，自無足採。
  (四)被上訴人雖又抗辯其於八十七年六月九日向松山地政事務所聲請補發權狀，訴外
    人林立民即向松山地政事務所聲明異議，而松山地政事務所即以既經林立民檢覆
    所有權狀正本至本所核對無誤，故駁回被上訴人之聲請，則至少於八十七年七月
    間，林立民確係持有土地權狀正本，被上訴人絕無可能於六月十日時，將上開權
    狀交付並授權林正國云云，惟查被上訴人向地政事務所申請補發權狀，而於地政
    事務所駁回其補發之申請，被上訴人復未為採取任何行動取回權狀，復參諸其前
    自承與游耀長訂立買賣契約，並交付委託書等文件，顯係其將權狀交付予游耀長
    ，再由林正國交付予上訴人，至於林立民雖提出權狀向地政事務所異議，惟此係
    林立民與游耀長或林正國之間關係，與上訴人已自林正國處取得權狀尚屬無涉。
  (五)上訴人係主張依系爭契約書（即移轉所有權之物權契約），請求被上訴人履行移
    轉系爭土地所有權之物權契約，非依與訴外人林正國所簽訂之不動產買賣契約（
    即債權契約）為本件請求，此觀起訴狀、本院言詞辯論筆錄（見原審卷第五頁以
    下、本院更(一)卷第一五三頁）自明，被上訴人雖抗辯上訴人自始即認為系爭土地
    之所有權人為訴外人林正國，況上訴人所提與林正國八十七年六月十五日之買賣
    契約書，其上所載之立契約書人為「甲○○」（即上訴人）及林正國，未見被上
    訴人「乙○○」之名，故上訴人自始即認為系爭土地之所有權人為訴外人林正國
    ，焉能於本事件再以林正國係表見代理人為由，要求被上訴人負擔本人之責？並
    提出民事起訴狀、本院八十九年度重上字第一○七號確定判決書、八十七年二月
    二十五日權利讓渡書、上訴人與林正國之買賣契約書影本、八十七年六月二十九
    日告訴狀、八十七年七月十三日松山地政事務所函文（見原審卷第五六頁、本院
    更(一)卷第六八至八六頁）為證，惟上訴人與林正國間之債權契約及被上訴人與上
    訴人間之物權契約，二者乃不同之契約，應予以區分，不可混為一談，被上訴人
    遽以上訴人與林正國間之債權契約，認上訴人係向林正國買受土地，上訴人並未
    認林正國係被上訴人代理人，故無表見代理云云，自有違誤。
五、上訴人主張本件土地買賣總價金為八百八十六萬六千一百元，上訴人已於八十六
    年十二月三十一日至八十七年六月六日陸續給付林正國訂金一百六十六萬三千元
    ，於正式簽約時併再付一百五十萬元，又於八十七年七月三日至八十七年八月三
    十一日陸續給付廿九萬五千元，以上總共已付三百四十五萬八千元，餘五百四十
    萬八千一百元未付，惟上訴人於八十九年一月十七日、八十九年一月二十六日代
    被上訴人繳納「地價稅」滯納稅款、罰鍰及執行費用，總計七百七十萬零六十元
    ，上訴人主張以該代墊款與上開未付價金抵銷，上訴人已付清全部價金，被上訴
    人則尚欠上訴人二百二十九萬一千九百六十元，被上訴人已無「同時履行抗辯」
    可得主張等語，並提出系爭契約書、林正國簽發與所收訂金等額以為擔保並代收
    據之本票、代被上訴人繳納地價稅滯納稅款罰鍰及執行費用繳款書影本（見原審
    卷第十五至二四頁）為證，雖為被上訴人所否認，並辯稱上訴人自始未曾給付任
    何價金與被上訴人云云。經查：
  (一)觀諸前揭系爭契約書所載，買賣價款總金額為八百八十六萬六千一百元，被上訴
    人雖主張系爭契約書所載買賣金額及上訴人與訴外人林正國所簽訂買賣契約書之
    土地買賣總價款不同云云，惟此乃因系爭契約書屬向地政機關登記請求必備之文
    件，地政稅捐實務上均以該土地公告現值核計買賣金額所致，而與上訴人與林正
    國所簽訂買賣契約書即債權契約，尚屬不同之買賣契約，非可混為一談。
  (二)觀之前揭本票，訴外人林正國於八十六年十二月三十一日至八十七年六月六日陸
    續簽發金額分別為一百萬元、四十七萬元、五萬元、四萬三千元、五萬元、五萬
    元，合計一百六十六萬三千元之本票，而八十六年十二月三十一日及八十七年二
    月二十七日所簽發之本票，並填載受款人為上訴人，嗣於八十七年七月三日至八
    十七年八月三十一日陸續簽發五萬元、九萬五千元、五萬元、十萬元，合計二十
    九萬五千元之本票，則上訴人主張因恐系爭土地買賣不成或有其他糾紛，乃要求
    訴外人林正國簽發與所收訂金等額之本票以為擔保並代收據等語，應可採信。另
    依前揭繳款書上所載「納稅義務人：乙○○，代繳人：甲○○、郭陳素春」等字
    以觀，上訴人確係於八十九年一月十七日、八十九年一月二十六日代被上訴人繳
    納地價稅滯納稅款、罰鍰及執行費用，總計七百七十萬零六十元，故上訴人主張
    以該代墊款與前開未付價金抵銷等語，自有理由。
  (三)按民法第二百六十四條規定，因契約互負債務者，於他方當事人未為對待給付前
    ，得拒絕自己之給付。但自己有先為給付之義務者，不在此限。他方當事人已為
    部分之給付時，依其情形，如拒絕自己之給付有違背誠實及信用方法者，不得拒
    絕自己之給付。查，訴外人林正國受被上訴人之委託，以被上訴人之名義與上訴
    人簽訂系爭契約書，兩造間因契約互負債務，惟上訴人已給付部分價金，並以前
    揭代墊款與未付價金抵銷，上訴人已付清全部價金，被上訴人自無同時履行抗辯
    之問題。
六、綜上所述，上訴人依系爭契約書請求被上訴人將其所有系爭土地，面積一、七○
    七平方公尺，所有權全部移轉登記予上訴人（上訴人請求移轉五一三、五一三之
    一地號二筆土地所有權登記部分，經第一審判決其敗訴後，雖據其提起第二審上
    訴，但嗣又撤回而告確定），為有理由，自應准許。原審（除確定部分外）就此
    部分為上訴人敗訴之判決，自有未洽。上訴意旨就此部分指摘原判決不當，求予
    廢棄改判，為有理由，爰由本院將原判決此部分予以廢棄，改判如主文第二項所
    示。
七、本件事證已臻明確，兩造其餘攻擊、防禦方法，於判決結果不生影響，毋庸一一
    論述，附此敘明。
八、據上論結，本件上訴為有理由，依民事訴訟法第四百五十條、第七十八條，判決
    如主文。
中      華      民      國    九十二    年    十二    月      十六      日
                                民事第十五庭
                                    審判長法  官  劉  靜  嫻
                                          法  官  吳  光  釗
                                          法  官  李  錦  美
正本係照原本作成。
如不服本判決，應於收受送達後二十日內向本院提出上訴書狀，其未表明上訴理由者
，應於提出上訴後二十日內向本院補提理由書狀（均須按他造當事人之人數附繕本）
上訴時應提出委任律師或具有律師資格之人之委任狀；委任有律師資格者，另應附具
律師資格證書及釋明委任人與受任人有民事訴訟法第四百六十六條之一第一項但書或
第二項（詳附註）所定關係之釋明文書影本。
中      華      民      國    九十二    年     十二     月     十七     日
                                          書記官  明  祖  全
附註：
民事訴訟法第四百六十六條之一（第一項、第二項）：
對於第二審判決上訴，上訴人應委任律師為訴訟代理人。但上訴人或其他法定代理人
具有律師資格者，不在此限。
上訴人之配偶、三親等內之血親、二親等內之姻親，或上訴人為法人、中央或地方機
關時，其所屬專任人員具有律師資格並經法院認為適當者，亦得為第三審訴訟代理人
。


司法院資訊處製作；財團法人民間司法改革基金會備份。
